臺灣桃園地方法院民事判決　　　　　　　 93年度訴字第769號
原　　　告　士杰實業有限公司
法定代理人　甲○○
訴訟代理人　陳鄭權律師
複代理人　　唐永洪律師
　　　　　　丁俊和律師
被　　　告　丁○○原名：操木.
　　　　　　丙○○
上　一　人
訴訟代理人　蔡榮德律師
被　　　告　發彩環保工程有限公司
兼上一人之
法定代理人　乙○○
上二人共同
訴訟代理人　曹馨方律師
　　　　　　許啟龍律師
複代理人　　許淑玲律師
上列當事人間請求損害賠償事件，經本院於民國94年4 月6 日言
詞辯論終結，判決如下：
    主    文
被告丁○○應給付原告新台幣伍佰壹拾萬捌仟元及自民國九十三
年六月十七日起至清償日止，按週年利率百分之五計算之利息。
原告其餘之訴駁回。
訴訟費用由被告丁○○負擔五分之四，餘由原告負擔。
本判決原告勝訴部分，於原告以新台幣壹佰柒拾萬參仟元為被告
丁○○供擔保後，得假執行。
其餘假執行之聲請駁回。
    事  實
甲、原告方面：
  一、聲明：
    (一)被告應連帶給付原告新台幣（下同）5,108,000 元，及自
      起訴狀繕本送達之翌日起至清償日止，按週年利率5 ％計
      算之利息。
    (二)訴訟費用由被告連帶負擔。
    (三)願供擔保請准宣告假執行。
  二、陳述：
    (一)被告丁○○（原名操木祥）自民國92年12月間起至93年2
      月12日止，先後向經營鐵板出租業務之原告公司承租每塊
      價值23,500元之鐵板288 塊（每公斤約13.5元，每塊重量
      自1,700 公斤至1,800 公斤不等，平均約重1,741 公斤，
      下稱系爭鐵板），共計6,768,000 元，嗣後竟變易持有為
      所有之意思，將前開鐵板陸續侵占入己，並出售部分予明
      知上開鐵板為贓物之被告丙○○，其後因被告丙○○所經
      營之第一資源回收廠容量較小，被告丁○○、丙○○乃至
      乙○○經營之發彩環保工程有限公司（下稱發彩公司）洽
      談銷贓事宜，由被告乙○○收購原告侵占之288 塊鐵板。
      按諸上情，被告丁○○之行為涉犯刑法侵占罪，被告丙○○、乙○○則涉犯故買贓物犯行。而被告丁○○所犯之刑
      事案件（下稱系爭刑事侵占案件），業經本院以93年度簡
      上字第280 號刑事判決判處有期徒刑6 月確定在案。
    (二)如前所述，被告丙○○係經營第一資源回收廠，又被告發
      彩公司之業務包括廢金屬之買賣，有公司變更登記表在卷
      可證，而被告丁○○所侵占盜賣之系爭鐵板，均為規格完
      整劃一、專供於工地鋪設臨時道路以使重型車輛進出施工
      地點用之鋼材，外觀上即足判定為非廢棄金屬，被告丁○○一次出售288 塊之大量鐵板，又無合法來源證明，佐以
      當時正值國際鋼鐵價格飛漲且全國各地公、私機關之鐵製
      專業，被告乙○○從事鋼鐵專業，焉有不知系爭鐵板為贓
      物之理，詎其等卻依然假藉以廢鐵名義收購之，且被告乙○○又無法說明系爭鐵板之去向，顯係高價出售他人，是
      以足認被告丙○○、乙○○均有明知為贓物而仍予買受之
      故買贓物犯行。
    (三)按「因故意或過失，不法侵害他人之權利者，負損害賠償
      責任」、「數人共同不法侵害他人之權利者，連帶負損害
      賠償責任」，民法第184 條第1 項前段、第185 條第1 項
      定有明文。被告之前開共同犯罪行為侵害原告之權利，致
      原告受有損害，依法應對原告連帶負損害賠償之責任。又
      「公司負責人對於公司業務之執行，如有違反法令致他人
      受有損害時，對他人應與公司負連帶損害賠償之責」、「
      法人對其董事或其他有代表權之人因執行職務所加於他人
      之損害，與該行為人連帶負賠償之責任」，公司法第23條
      第2 項、民法第28條亦有明文，被告乙○○係發彩公司負
      責人，是以被告發彩公司與乙○○自應對原告之損害負連
      帶賠償責任。據上所述，原告所受之損害共計6,768,000
      元，而因被告丁○○前已先行賠償原告1,660,000 元，是
      以原告至今仍損失達5,108,000 元，爰依法請求被告對原
      告之上開損害負連帶賠償責任。
  三、證據：提出被告丁○○與原告簽立之鐵板租借憑單影本共
      12紙、發彩公司變更登記表影本1 份、相片影本3 張、和
      解協議書影本1 份為證。
乙、被告方面：
壹、被告丁○○部分：
  一、聲明：原告之訴及假執行之聲請駁回。訴訟費用由原告負
      擔。
  二、陳述：
    (一)被告丁○○原係訴外人連明賢所開設之永賢開發有限公司
      （下稱永賢公司）之員工，曾經幫公司出面向原告承租鐵
      板，後來因友人之工地需要鐵板，委託丁○○向原告租鐵
      板，承租後該友人卻表示不需要了，剛好當時丁○○積欠
      銀行款項，銀行催繳很急，而因之前永賢公司的廢鐵都是
      賣給丙○○，丁○○遂亦將鐵板以廢鐵之價錢出售予被告
      丙○○。之後丙○○乃介紹將系爭鐵板賣給被告乙○○經
      營之發彩公司，從中賺取佣金。當初丁○○出售鐵板時，
      並未告訴被告丙○○、乙○○系爭鐵板是租來的不能賣。
    (二)被告丁○○確有侵占原告所有系爭鐵板之行為，願意賠償
      原告所受之損害，但原告要求被告一次履行，非被告能力
      所及，目前僅能按月還款約10,000元以內。此外，系爭鐵
      板既然是由被告丙○○、發彩公司分別買受，故被告丙○○、發彩公司、乙○○亦應一併負責賠償責任。
  三、證據：未提出證據。
貳、被告丙○○部分：
  一、聲明：
    (一)原告之訴及假執行之聲請駁回。
    (二)訴訟費用由原告負擔。
    (三)如受不利判決，願供擔保請准宣告免為假執行。
  二、陳述：
    (一)被告丙○○完全不知丁○○係於何時或如何向原告承租系
      爭鐵板，亦不知丁○○所出售之鐵板為其侵占所得之贓物
      ，原告空言主張被告丙○○涉有故買贓物罪嫌，不足採信
      。況且，觀諸被告丁○○與原告簽立之鐵板租借憑單，於
      第5 條即載明：「承租人如將租借鐵板提供他人典押，
      ... 承租人（即丁○○）當負完全責任... 」，被告丙○○既非鐵板之承租人，原告當無要求被告丙○○負賠償責
      任之理。
    (二)被告丙○○向丁○○所購買者，乃凹凸不平、生鏽之廢鐵
      ，一般行情即約每公斤5 、6 元，且因非屬新品，是以購
      買價格之高低本無一定標準，足證被告丙○○自始不知係
      贓物。若果如原告所謂每塊鐵板價值23,500元、每公斤價
      值13 .5 元，有巨大差額利益等情，則被告丙○○大可向
      丁○○買下全部鐵板而獲利，不會只買一部分。
    (三)原告就本件事實，另向台灣桃園地方法院檢察署（下稱桃
      園地檢署）對被告丙○○、乙○○提出刑事告訴，該案目
      前仍由檢察官偵查中，被告丙○○並未被認定犯罪，是以
      原告之主張仍屬無據。且依同案被告丁○○在刑案及本件
      民事訴訟中之供述，亦可證明被告丙○○確實不知系爭鐵
      板為贓物之情。
  三、證據：未提出證據。
參、被告發彩公司、乙○○方面：
  一、聲明：
    (一)原告之訴及假執行之聲請均駁回。
    (二)訴訟費用由原告負擔。
    (三)如受不利之判決，願供擔保請准宣告免為假執行。
  二、陳述：
    (一)被告發彩公司、乙○○並無原告所謂之故買贓物行為，原
      告應自負舉證責任。且原告主張：系爭鐵板為其所有，每
      塊價值23,500元，其損失共計6,768,000 元，又288 塊鐵
      板均係由被告發彩公司一次購買等情，均未舉證以實其說
      ，不足採信。
    (二)被告丙○○經營之第一資源回收廠，乃合法經營資源回收
      業達10餘年之久，發彩公司亦係經營資源回收業，與其素
      有生意往來，第一資源回收廠過去販賣予發彩公司之廢鐵
      ，從未發生來源不明或遭主張為贓物之情形。該回收廠負
      責人丙○○於93年2 月20日陪同其貨主丁○○及司機等人
      ，一同承載總重量88,870公斤之拆船板廢鐵前來發彩公司
      銷售，丙○○表示其已向丁○○詳細詢問廢鐵之來源，並
      要求貨主出具來源正當之切結書，而被告乙○○檢查該批
      廢鐵之外觀確屬拆船板再回收利用之鋪地廢鐵板，分屬廢
      鐵等級之西工、剪鐵等級後，始同意以每公斤8 元之價格
      購買，並當場將買賣價金支付予丙○○等。被告丙○○嗣
      又於同年月22日以電話告知欲銷售另一批拆船板廢鐵予發
      彩公司，並基於運送作業之方便，指示其貨主丁○○及司
      機數人，將廢鐵直接載運交付予發彩公司，經依慣例再次
      詢問鐵板來源，並請丁○○出具
      切結書，確認該批鐵板無來源不法情形後始同意購買。本
      次購買之數量為179,460 公斤，單價每公斤7.8 元，總價
      共計1,399,700 元，發彩公司乃將全部價金交付予丁○○
      ，並請其將價款轉交丙○○。原告雖主張：系爭鐵板自外
      觀上即足以判定為非廢鐵金屬等語，惟被告發彩公司所購
      得之前開拆船板廢鐵，皆屬扭曲變形且生鏽之廢鐵板，多
      為長約1 公尺以內，長短、厚薄不一，屬於廢鐵等級之西
      工、剪鐵等級，非如原告所述「長5.5 公尺、寬1.8 公尺
      、厚7 分，規格完整劃一」、「外觀上即足判定為非廢鐵
      金屬」之鐵板。
    (三)嗣後發彩公司將前揭鐵板連同其他廢鐵，以每公斤8.8 元
      至9.25元不等之價格（因該批鐵板係連同其他廢鐵一併估
      價賣出，價格受其他廢鐵影響，故有浮動之現象），分別
      出售予中鋼股份有限公司、建順煉鋼股份有限公司及亞志
      有限公司，有發彩公司開立之統一發票可證，並無原告所
      謂該批鐵板去向不明或高價出售他人之情。而發彩公司買
      賣該批鐵板僅賺取每公斤差價約0.8 元左右（因該批鐵板
      係與其他廢鐵一併出售，故無法精準計算其利潤），扣除
      運費及整理、分類等人事成本，發彩公司實際上僅賺得微
      薄利潤（平均每公斤利潤約為0.25元至0.3 元不等）。
    (四)公司法第23條第2 項及民法第28條固分別規定公司負責人
      對於公司業務之執行，如有違反法令致他人受有損害時，
      對他人應與公司負連帶賠償之責。法人對於其董事或其他
      有代表權之人因執行職務所加於他人之損害，與該行為人
      連帶負賠償之責任，惟公司須依前揭規定負連帶損害賠償
      責任者，以公司負責人執行業務之行為具備一般侵權行為
      要件為前提。發彩公司負責人即被告乙○○既無原告所述
      之侵權行為，則被告發彩公司自無庸依前揭規定負連帶賠
      償責任。
  三、證據：提出地磅單影本6 紙、發彩公司開立之統一發票影
      本4 紙、發彩公司工地簡便儲存槽鐵板照片3 張為證。
丙、本院依職權調閱本院93年度簡上字第280 號刑事侵占案件全
    部卷宗（含桃園地檢署93年度偵字第5416號偵查卷宗、本院
    93年度桃簡字第1287號刑事簡易卷宗）。
    理  由
一、原告主張：被告丁○○（原名操木祥）自92年12月間起至93
    年2 月12日止，先後向原告承租每塊價值23,500元之系爭鐵
    板288 塊，共計6,768,000 元，嗣後竟將前開鐵板陸續侵占
    入己，並分別出售予明知上開鐵板為贓物之被告丙○○及經
    營發彩公司之乙○○，是以被告丁○○涉犯刑法侵占罪，被
    告丙○○、乙○○則涉犯故買贓物罪。原告因被告之前開共
    同侵權行為，致受有6,768,000 元之損害，於扣除被告丁○○前已先行賠償之1,660,000 元後，原告仍受有5,108,000
    元之損害，爰依民法第184 條第1 項前段、第185 條第1 項
    、第28條及公司法第23條第2 項等規定，請求被告負連帶賠
    償責任等語。
二、被告丁○○辯稱：其確有侵占原告所有系爭鐵板之行為，願
    賠償原告所受之損害，但原告要求被告一次履行，非被告能
    力所及，又系爭鐵板既然是由被告丙○○、發彩公司分別買
    受，故被告丙○○、發彩公司、乙○○亦應一併負賠償責任
    等語。另被告丙○○、發彩公司、乙○○則分別辯稱：不知
    所購買之系爭鐵板為贓物，無故買贓物之侵權行為等語。
三、查被告丁○○（原名操木祥）自92年12月間起至93年2 月12
    日止，先後向經營鐵板出租業務之原告公司承租每塊價值為
    23,500元之系爭鐵板288 塊（每公斤約13.5元，每塊重量自
    1,700 公斤至1,800 公斤不等，平均約重1,741 公斤），共
    計6,768,000 元，前開鐵板乃專供於工地鋪設臨時道路以使
    重型車輛進出施工地點之用，詎被告丁○○竟將前開鐵板陸
    續侵占入己，並分別出售予經營第一資源回收廠之被告丙○○及經營發彩公司之被告乙○○，而被告丁○○之行為業經
    桃園地檢署檢察官以其涉犯侵占罪嫌提起公訴，並經本院以
    93 年 度簡上字第280 號刑事判決判處有期徒刑6 月確定在
    案等情，為兩造所不爭執，並有原告提出之鐵板租借憑單影
    本共12紙（本院卷第9 至14頁）、發彩公司變更登記表影本
    1 份（本院卷第15頁、第35 至36 頁）在卷可憑，復經本院
    依職權調閱本院93年度簡上字第280 號刑事侵占案件全部卷
    宗（含桃園地檢署93年度偵字第5416號偵查卷宗、本院93年
    度桃簡字第1287號刑事簡易卷宗）無誤，堪信屬實。至被告
    丙○○、發彩公司、乙○○雖均辯稱：系爭鐵板非如原告所
    述為每塊價值23,500元等語，惟查，原告於系爭刑事侵占案
    件之警訊之初即陳明：系爭鐵板每塊重量約1,800 元、價值
    約28,000元等語（筆錄附於前開偵查卷第3 頁背面），與原
    告在本件所主張之價值大致相符，而被告丁○○對此亦不爭
    執（上開刑事侵占案件之判決亦為相同認定），故應認原告
    之此部分主張為可採，被告丙○○等人之前開辯解，不足採
    信，併此敘明。
四、按「因故意或過失，不法侵害他人之權利者，負損害賠償責
    任」，民法第184 條第1 項前段定有明文。如前所述，被告
    丁○○為圖不法之利益，將向原告承租之系爭鐵板侵占入己
    並出售他人，致原告受有損害，從而原告依據侵權行為之相
    關規定請求被告丁○○負損害賠償責任一節，自屬有據，應
    予准許。至原告另主張：被告丙○○、乙○○均涉犯刑法故
    買贓物罪嫌，應與被告丁○○同負共同侵權之連帶賠償責任
    ，被告發彩公司亦應就其負責人乙○○之行為同負連帶責任
    一節，則為被告丙○○、乙○○、發彩公司所否認，並以前
    詞置辯。按當事人主張有利於己之事實者，就其事實有舉證
    之責任，民事訴訟法第277 條前段定有明文，本件原告既主
    張被告丙○○、乙○○涉有故買贓物之侵權行為，自應由原
    告就此項事實負舉證責任。茲就原告之此部分主張是否可採
    ，論述如下：
  (一)按「贓物之故買，係在他人犯罪完成後所為之行為，在性質
    上無從與該他人共同侵害被害人之權利。以故，贓物之故買
    人與實施侵占行為之人，尚難構成共同侵權行為」（參照最
    高法院85年度台上字第452 號判決）。據此，縱認被告丙○○、乙○○確有如原告主張之故買贓物犯行，然其等係於原
    告因被告丁○○之（侵占）侵權行為受有損害之後，對原告
    成立另一侵權行為，核諸前開說明，自與丁○○不構成共同
    侵權行為，兩者應僅負不真正連帶賠償責任（最高法院74年
    度台上字第902 號判決亦採此見解），故原告主張：被告丙○○、乙○○、發彩公司應與丁○○負連帶賠償責任一節，
    容有未洽，先予敘明。
  (二)如前所述，系爭鐵板乃專供於工地鋪設臨時道路以使重型車
    輛進出施工地點之用，而依原告所述，系爭鐵板係中古品而
    非新品，準此，可知系爭鐵板即可能因重型車輛之來回碾壓
    而變形，亦可能因時間之經過而發生鏽蝕情形，參酌原告所
    陳「系爭鐵板上有重型車輛長期行駛所造成之扭曲痕跡」等
    語（見本院卷第64頁所附之民事準備(一)狀），足認被告丙○○、乙○○所稱：購買之系爭鐵板為已經扭曲變形且生鏽之
    廢鐵板等語，即非無據。從而，原告主張：系爭鐵板自外觀
    上即足以判定為非廢鐵金屬等語，尚難採信。
  (三)觀諸被告丁○○於系爭刑事侵占案件之警訊筆錄，其供述：
    92年承租鐵板本來是要用來鋪設工地地板，但因工地臨時通
    知不用了，又因銀行向我催繳汽車貸款，所以我於93年1 月
    8 日就先載11塊鐵板至丙○○經營之第一資源回收廠賣掉，
    每公斤賣7.5 元，後來又陸陸續續將剩下的46塊及2 月13日
    承租的26塊、2 月15日承租的30塊鐵板，以同樣價格賣給第
    一資源回收廠，後來因急需用錢，所以又於93年2 月20日向
    士杰實業有限公司（即原告，下稱士杰公司）承租55塊，載
    至發彩公司以每公斤7.5 元價格出售，又於93年2 月20日向
    士杰公司承租120 塊鐵板，直接載至發彩公司以每公斤7.8
    元賣給發彩公司等語，而經警方詢以「你涉嫌侵占這些鐵板
    的行為，第一資源回收廠的負責人丙○○及發彩公司的負責
    人乙○○是否知道？」，被告丁○○即答稱「不知道」（上
    開筆錄附於偵查卷第5 至6 頁）。而被告丁○○之上開供述
    ，核與其於本院審理中所陳：「我朋友說他工地需要鐵板，
    委託我向原告租鐵板，承租後我朋友卻說不需要了，剛好當
    時我欠銀行錢，銀行催繳很急，我就把鐵板拿去變賣，賣給
    丙○○，之前我們公司（指永賢公司）的廢鐵，都是賣給丙○○，所以我把這批承租的鐵板賣給丙○○，我是跟丙○○
    說，那批鐵板是朋友欠我錢，要給我抵債的，... 丙○○後
    來介紹我認識乙○○」、「我當初賣鐵板給丙○○、乙○○
    時，沒有告訴他們說東西是我租來的不能賣」等語（分別見
    本院93年8 月4 日、94年4 月6 日之言詞辯論筆錄）相符，
    亦與被告丙○○、乙○○在刑事案件與本件訴訟中之陳述均
    大致相符，應認上開被告之供述內容，堪予採信。準此，尚
    難認被告丙○○、乙○○主觀上知悉其等所購買之鐵板係被
    告丁○○侵占所得或來源不明之贓物。且查，被告丁○○於
    販賣系爭鐵板時，並曾出具國民
    源正當」之切結書交被告乙○○收執，有前開
    書影本各1 份在卷可佐（附於偵查卷第24至25頁），由此益
    足證被告乙○○主觀上並無贓物之認知。
  (四)至被告丁○○於本院審理之初，雖曾於93年8 月9 日出具答
    辯狀1 紙，記載：本人因一時周轉之需，向士杰公司承租鐵
    板後，想要先押當給丙○○，後來丙○○要求還錢，本人沒
    錢，丙○○就要求本人便宜以每公斤3.5 元廢鐵價格賣給他
    ，實際上完整鐵板之價錢應為每公斤13.5元，丙○○為了賺
    錢，乃介紹我將鐵板賣給乙○○，以便賺取佣金，本人以前
    出售予丙○○之廢鐵，均係工地拆除所撿起之廢鐵，扭曲不
    規則，大小長短不一，而此次之鐵板都是好的，都是同一規
    格，絕對不是廢鐵，但丙○○、乙○○為了貪圖便宜，知道
    鐵板的來源有問題，還叫我載來賣給他們等語（見本院卷第
    52 頁）， 惟查，被告丁○○前開答辯狀之陳報內容，與其
    在本院歷次審理時當庭所為之供述，均不相符，亦與其在系
    爭刑事侵占案件之警訊供述大相迥異，從而，丁○○前開答
    辯狀內容之真實性，已難採信，本院自難僅憑該份答辯狀而
    遽認被告丙○○、乙○○涉有故買贓物之侵權行為。
  (五)此外，原告又未提出其他足以證明被告丙○○、乙○○有故
    買贓物之侵權行為事實，是以原告主張：上開被告2 人均有
    侵權行為，被告發彩公司亦應就其負責人乙○○之侵權行為
    同負連帶賠償責任一節，尚屬無據。
五、按給付無確定期限者，債務人於債權人得請求給付時，經其
    催告而未為給付，自受催告時起，負遲延責任。其經債權人
    起訴而送達訴狀，或依督促程序送達支付命令，或為其他相
    類之行為者，與催告有同一之效力；遲延之債務，以支付金
    錢為標的者，債權人得請求依法定利率計算之遲延利息；應
    付利息之債務，其利率未經約定，亦無法律可據者，週年利
    率為5 ％，民法第229 條第2 項、第233 條第1 項前段、第
    203 條分別定有明文。綜上所述，原告請求被告丁○○負損
    害賠償責任，乃無確定期限、以支付金錢為標的，又未約定
    利率，則其請求被告丁○○給付5,108,000 元，及自起訴狀
    繕本送達之翌日即93年6 月17日起至清償日止，按週年利率
    5 ％計算之法定遲延利息一節，為有理由，應予准許。至逾
    此部分之請求，則屬無據，應予駁回。
六、原告陳明願供擔保，聲請宣告假執行，經核其勝訴部份，合
    於法律規定，爰酌定相當之擔保金額宣告之；其餘假執行之
    聲請，因該部分訴之駁回而失所依據，應予駁回。
七、本件事證已臻明確，兩造其餘攻擊及防禦方法，核與判決結
    果不生影響，爰不一一論述，附此敘明。
八、據上論結，本件原告之訴為一部有理由，一部無理由，依民
    事訴訟法第79條、第390 條第2 項，判決如主文。
中　　華　　民　　國　　94　　年　　4 　　月　　20　　日
                  民事第三庭    法　官　周玉
以上正本係照原本作成
如對本判決上訴，須於判決送達後20日內向本院提出上訴狀
中　　華　　民　　國　　94　　年　　4 　　月　　20　　日
                                書記官　劉致芬
